ACORDAO-COMPLETO-2531099

ACÓRDÃO 1378/2022 ATA 8/2022 - SEGUNDA CÂMARA

VISTOS, relatados e discutidos estes autos em que se analisa ato de concessão de aposentadoria emitido pelo Instituto Nacional do Seguro Social em benefício da ex-servidora Denise Teixeira Mascolo.
ACORDAM os Ministros do Tribunal de Contas da União, reunidos em Sessão da 2ª Câmara, ante as razões expostas pelo Relator, e com fulcro no art. 71, incisos III e IX, da Constituição Federal e nos arts. 1º, inciso V, e 39, inciso II, da Lei 8.443/1992, c/c o art. 259, inciso II, do Regimento Interno/TCU, em:
9.1. considerar legal a concessão de aposentadoria em favor da Sra. Denise Teixeira Mascolo e autorizar o registro do correspondente ato; 
9.2. dispensar o ressarcimento das quantias indevidamente recebidas de boa-fé pela interessada, consoante o disposto no Enunciado 106 da Súmula da Jurisprudência do TCU; e
9.3. determinar ao Instituto Nacional do Seguro Social que, no prazo de 15 (quinze) dias a contar da notificação deste Acórdão, adote providências para a regularização da falha financeira apontada, com a suspensão do pagamento da vantagem impugnada, sob pena de responsabilidade solidária da autoridade administrativa omissa.

Ato de concessão de aposentadoria.

Segunda Câmara

Instituto Nacional do Seguro Social.

3. Interessada: Denise Teixeira Mascolo (XXX.226.710-XX).

13.1. Ministros presentes: Bruno Dantas (Presidente), Augusto Nardes, Aroldo Cedraz e Antonio Anastasia.
13.2. Ministros-Substitutos presentes: Marcos Bemquerer Costa (Relator) e André Luís de Carvalho.

MARCOS BEMQUERER

Adoto como Relatório, com os ajustes de forma necessários, excerto da instrução da Secretaria de Fiscalização de Integridade de Atos e Pagamentos de Pessoal e de Benefícios Sociais - Sefip, por meio da qual a concessão de aposentadoria objeto destes autos foi assim analisada (peças 5 e 6) : 
"Exame das Constatações
9.	Ato: 131902/2019 - Inicial - Interessada: DENISE TEIXEIRA MASCOLO - CPF: XXX.226.710-XX
9.1.	Parecer do Controle Interno: considerar o ato legal com esclarecimentos. Justificativa:  A servidora 0925751 percebe uma rubrica salarial de R$ 1,84 proveniente de decisão judicial não transitada em julgado, no âmbito da Ação Ordinária nº 95.0021208-0 - 9ª Vara Federal de Porto Alegre/RS (questão dos 3,17%) . Cabe-nos salientar, contudo, que a servidora firmou termo de opção pela Carreira do Seguro Social.
9.2.	Constatações e análises: 
9.2.1.	O Controle interno emitiu parecer pela legalidade com esclarecimentos.
a.	Justificativa do Gestor de Pessoal: não há. Verificação efetuada no âmbito do TCU.
b.	Análise do Controle Interno:  não há. Verificação efetuada no âmbito do TCU.
c.	Análise da Equipe Técnica: legal
Os esclarecimentos apontados pelo Controle Interno são irrelevantes para a análise da legalidade do ato ou já foram analisados em crítica específica do e-Pessoal.
9.2.2.	Houve o registro de pelo menos uma rubrica com 'Denominação para análise pelo TCU' = Vantagem de caráter pessoal (82107 - VPNI ART.62-A LEI 8112/90 - AP (Vantagem de caráter pessoal - VPNI art. 62-A Lei 8.112/90) - R$ 58,02) .
a.	Justificativa do Gestor de Pessoal: não há. Verificação efetuada no âmbito do TCU.
b.	Análise do Controle Interno:  não há. Verificação efetuada no âmbito do TCU.
c.	Análise da Equipe Técnica: legal
A concessão da vantagem de quintos ou décimos está em consonância com a jurisprudência deste Tribunal e os critérios das Leis 8.911/1994 e 9.624/1998 (os períodos anteriores a 8/4/1998 são suficientes para a incorporação da vantagem de quintos) .
9.2.3.	Houve o registro de pelo menos uma rubrica com 'Denominação para análise pelo TCU' = Decisão judicial (10289 - DECISAO JUDICIAL N TRAN JUG AP (Decisão judicial - Outros) - R$ 1,84) .
a.	Justificativa do Gestor de Pessoal: não há. Verificação efetuada no âmbito do TCU.
b.	Análise do Controle Interno:  não há. Verificação efetuada no âmbito do TCU.
c.	Análise da Equipe Técnica: ilegal
A interessada possui pagamento de percentual de 3,17% judicial em desconformidade com a jurisprudência do TCU, uma vez que tal pagamento já deveria ter sido absorvido pelos sucessivos planos de carreira e reajustes salariais contemplados por todas as categorias.
9.3.	O quadro resumo de ocorrências e, quando for o caso, o detalhamento da norma legal e da jurisprudência para as inconsistências acima elencadas encontram-se no anexo II dessa instrução. 
 (...) 
CONCLUSÃO
10.	A abrangência e a profundidade das verificações levadas a efeito fundamentam convicção de que o ato 131902/2019 pode ser apreciado pela ilegalidade, em razão das irregularidades apontadas no item Exame das Constatações desta instrução, que representam afronta à legislação e à jurisprudência de referência.
PROPOSTA DE ENCAMINHAMENTO
11.	Ante o exposto, com fundamento no art. 71, inciso III, da Constituição Federal, nos arts. 1º, inciso V, e 39, incisos I e II, da Lei 8.443/1992, bem como no art. 260 do Regimento Interno/TCU, propõe-se: 
11.1.	Considerar ILEGAL e recusar registro do ato de Aposentadoria de DENISE TEIXEIRA MASCOLO, do quadro de pessoal do Instituto Nacional do Seguro Social;
11.2.	Com fulcro no art. 262, caput, do Regimento Interno/TCU, determinar ao Instituto Nacional do Seguro Social que: 
11.2.1. promova a exclusão, no prazo 15 (quinze) dias, contados a partir da ciência desta deliberação, sujeitando-se a autoridade administrativa omissa à responsabilidade solidária, da rubrica apontada em face de manifesta ilegalidade, segundo entendimento pacífico do TCU, uma vez que a referida quantia já deveria ter sido absorvida pelos sucessivos planos de carreira;
11.2.2. dê ciência, no prazo de quinze dias, contados da notificação, do inteiro teor desta deliberação à interessada, alertando-a de que o efeito suspensivo proveniente da interposição de eventuais recursos junto ao TCU não a exime da devolução dos valores percebidos indevidamente, caso o recurso não seja provido;
11.2.3. dispense a devolução dos valores indevidamente recebidos de boa-fé até a data da ciência, pelo Instituto Nacional do Seguro Social, do acórdão que vier a ser proferido, com base no Enunciado 106 da Súmula da Jurisprudência do TCU;
11.2.4. informe o teor do acórdão que vier a ser prolatado, encaminhando ao TCU, no prazo de trinta dias, comprovante da data de ciência pela interessada, nos termos do art. 4º, § 3º, da Resolução TCU 170/2004.
2.	O Ministério Público junto ao TCU, representado pelo Procurador Júlio Marcelo de Oliveira, manifestou-se de acordo com a proposta da Sefip (peça 7) .
	É o Relatório.

não há.

Procurador Júlio Marcelo de Oliveira.

PESSOAL. APOSENTADORIA. RECEBIMENTO DE RUBRICA JUDICIAL, REFERENTE A PLANO ECONÔMICO, SEM A DEVIDA ABSORÇÃO MEDIANTE REAJUSTES POSTERIORES. PARCELAS DECORRENTES DE PLANOS ECONÔMICOS NÃO SE INCORPORAM INDEFINIDAMENTE AOS VENCIMENTOS E/OU PROVENTOS. JURISPRUDÊNCIA PACÍFICA DESTA CORTE DE CONTAS. JULGAMENTO PELA LEGALIDADE DO ATO, EM CARÁTER EXCEPCIONAL, COM O DEVIDO REGISTRO, EM OBSERVÂNCIA AOS PRINCÍPIOS DA RAZOABILIDADE, DA EFICIÊNCIA E DA ECONOMICIDADE. DETERMINAÇÃO PARA A REGULARIZAÇÃO FINANCEIRA DA FALHA.

APOSENTADORIA (APOS)

Secretaria de Fiscalização de Integridade de Atos e Pagamentos de Pessoal e de Benefícios Sociais - Sefip.

Em apreciação ato de concessão de aposentadoria emitido pelo Instituto Nacional do Seguro Social em benefício da Sra. Denise Teixeira Mascolo, que ocupou cargo de técnico do seguro social. O ato teve vigência a partir de 1º/2/2019 e foi enviado ao TCU em 4/3/2020 (peça 3, p. 1) .
2.		A Secretaria de Fiscalização de Integridade de Atos e Pagamentos de Pessoal e de Benefícios Sociais - Sefip registrou a presença, no ato concessório, de parcela judicial irregular, relativa à URV (3,17%) , recebida em razão da perda remuneratória decorrente da aplicação errônea dos critérios de reajuste em face da URV (Ação Ordinária nº 95.0021208-0 - 9ª Vara Federal de Porto Alegre/RS) .
3.		Em razão desse achado, a Sefip propôs ao Tribunal considerar ilegal a concessão em exame, negar registro ao correspondente ato e expedir determinações à entidade de origem, em especial a exclusão da verba indevida.
5.		O Ministério Público junto ao TCU, representado pelo Procurador Júlio Marcelo de Oliveira, concordou com esse encaminhamento. 
4.	 	O entendimento pacificado do TCU sobre o pagamento de valores decorrentes de planos econômicos, ainda que amparado em decisão judicial, é na linha de que essas parcelas não se incorporam indefinidamente aos vencimentos do beneficiário, pois têm natureza de antecipação salarial, sendo devidas somente até a reposição das perdas salariais havidas até então. A partir daí, devem ser absorvidas pelas futuras reestruturações da carreira.
5.	 	Seguindo o paradigma fixado pelo Acórdão 2161/2005-TCU-Plenário (Relator Ministro Walton Alencar Rodrigues) , destaco precedentes que consideram ilegal a continuidade do pagamento da parcela judicial de 3,17%, na forma constatada no ato concessório em exame (excertos colhidos com auxílio da ferramenta de pesquisa do Tribunal "Jurisprudência Selecionada") :
 Acórdão 1614/2019-TCU-Plenário (relatora Ministra Ana Arraes) 
"Devem ser absorvidas ou eliminadas da estrutura remuneratória dos servidores públicos federais, conforme o caso, o pagamento das seguintes rubricas judiciais: a) Plano Bresser (reajuste de 26,06%, referente à inflação de junho de 1987) ; b) URP de abril e maio de 1988 (16,19%) ; c) Plano Verão (URP de fevereiro de 1989, com o índice de 26,05%) ; d) Plano Collor (1990, com o índice de 84,32%) ; e) incorporação de horas extras; f) vantagem pessoal do art. 5º do Decreto 95.689/1988, concedida com o fito de evitar o decesso remuneratório em razão do reenquadramento de docentes e técnicos administrativos no Plano Único de Classificação e Retribuição de Cargos e Empregos; g)  percentual de 28,86%, referente ao reajuste concedido exclusivamente aos militares pelas Leis 8.622/1993 e 8.627/1993, posteriormente estendido aos servidores civis pela Medida Provisória 1.704/1998; h) percentual de 3,17%, em função de perda remuneratória decorrente da aplicação errônea dos critérios de reajuste em face da URV  (referente ao Plano Real) ; e i) percentual de 10,8%, concedido exclusivamente para proventos de aposentadoria e pensão civil." (grifos acrescidos) 
Acórdão 1958/2014-TCU-Primeira Câmara (relator Ministro-Substituto Marcos Bemquerer) 
"Os pagamentos dos percentuais relativos às denominadas URPs e a outros planos econômicos não se incorporam às remunerações em caráter permanente, uma vez que apresentam natureza de antecipação salarial, sendo devidos somente até a reposição das perdas remuneratórias havidas no ano anterior."
6.	De ressaltar que a absorção dessa parcela com o surgimento de novas estruturas remuneratórias não contraria a decisão judicial que a instituiu e, por conseguinte, não vai de encontro à segurança jurídica e à coisa julgada, conforme assentou o Supremo Tribunal Federal no Recurso Extraordinário (Repercussão Geral) 596.663: 
"EMENTA: CONSTITUCIONAL. PROCESSUAL CIVIL. SENTENÇA AFIRMANDO DIREITO À DIFERENÇA DE PERCENTUAL REMUNERATÓRIO, INCLUSIVE PARA O FUTURO. RELAÇÃO JURÍDICA DE TRATO CONTINUADO. EFICÁCIA TEMPORAL. CLÁUSULA REBUS SIC STANTIBUS. SUPERVENIENTE INCORPORAÇÃO DEFINITIVA NOS VENCIMENTOS POR FORÇA DE DISSÍDIO COLETIVO. EXAURIMENTO DA EFICÁCIA DA SENTENÇA.
1. A força vinculativa das sentenças sobre relações jurídicas de trato continuado atua rebus sic stantibus: sua eficácia permanece enquanto se mantiverem inalterados os pressupostos fáticos e jurídicos adotados para o juízo de certeza estabelecido pelo provimento sentencial. A superveniente alteração de qualquer desses pressupostos (a) determina a imediata cessação da eficácia executiva do julgado, independentemente de ação rescisória ou, salvo em estritas hipóteses previstas em lei, de ação revisional, razão pela qual (b) a matéria pode ser alegada como matéria de defesa em impugnação ou em embargos do executado.
2. Afirma-se, nessa linha de entendimento, que a sentença que reconhece ao trabalhador ou servidor o direito a determinado percentual de acréscimo remuneratório deixa de ter eficácia a partir da superveniente incorporação definitiva do referido percentual nos seus ganhos.
3. Recurso extraordinário improvido." (RE 596.663/RJ, rel. p/ acórdão min. Teori Zavascki, DJe 26/11/2014) . (grifos acrescidos) 
7.	No presente caso, verifica-se que a rubrica judicial relativa a plano econômico não foi absorvida pelos reajustes posteriores, configurando pagamento indevido da aludida vantagem. 
8.	Nada obstante, dado que a rubrica irregular é de baixa monta, no quantum de R$ 1,84, sigo o entendimento do Tribunal, adotado nos Acórdãos 9.438 e 11.246, ambos de 2021, da Primeira Câmara, de relatoria do Ministro Jorge Oliveira, no sentido de que "o valor insignificante de parcela incluída irregularmente em ato de concessão de aposentadoria ou pensão pode ensejar em caráter excepcional o julgamento pela legalidade do ato, com o devido registro, em observância aos princípios da razoabilidade, da eficiência e da economicidade, desde que adotada medida para a regularização financeira da falha", conforme orientação que adotei como relator dos Acórdãos 12.458/2021 e 12.459/2021, ambos da 2ª Câmara.
9.	Nesse contexto, cumpre considerar legal a concessão de aposentadoria da Sra. Denise Teixeira Mascolo, com o registro do correspondente ato.
10. 	Cabe, porém, determinar à entidade de origem que faça cessar os pagamentos da rubrica considerada irregular, sem prejuízo de aplicar a orientação fixada no Verbete 106 da Súmula de Jurisprudência do TCU às parcelas indevidamente recebidas pela ex-servidora.
  		Ante o exposto, manifesto-me por que seja adotada a deliberação que ora submeto a este Colegiado.
TCU, Sala das Sessões, em 29 de março de 2022.
MARCOS BEMQUERER COSTA
Relator